最高法院刑事判決　　　　　　九十四年度台上字第七一六四號
　　上　訴　人　台灣高等法院台中分院檢察署檢察官
　　被　　　告　甲○○
上列上訴人因被告殺人未遂等罪案件，不服台灣高等法院台中分
院中華民國九十四年九月二十二日第二審判決（九十四年度上訴
第一一○六號，起訴案號：台灣台中地方法院檢察署八十七年度
偵字第二四二四號），提起上訴，本院判決如下：
    主  文
上訴駁回。
    理  由
按刑事訴訟法第三百七十七條規定，上訴於第三審法院，非以判
決違背法令為理由，不得為之。是提起第三審上訴，應以原判決
違背法令為理由，係屬法定要件。如果上訴理由狀並非依據卷內
訴訟資料，具體指摘原判決不適用何種法則或如何適用不當，或
所指摘原判決違法情事，顯與法律規定得為第三審上訴理由之違
法情形不相適合時，均應認其上訴為違背法律上之程式，予以駁
回。本件原判決以公訴意旨略稱：被告甲○○於民國八十五年五
月二十八日因犯案受有期徒刑五月執行完畢後，仍未經許可持有
具殺傷力之奧地利製九ＭＭ半自動手槍一支及制式九ＭＭ子彈十
四發。嗣被告於八十五年十月間，向楊明團（業經判刑確定）借
用車牌號碼ＨＪ─六七六五號自用小客車使用。至八十六年八月
十二日，由楊明團駛回該車時搭載被告，楊明團見被告攜持上開
手槍及子彈，二人即同往台中縣龍井鄉○○路山上試射子彈一發
，事後被告即將上開槍、彈藏置於該車之前置物箱內。嗣於同日
下午三時三十分許，楊明團駕駛該車搭載被告行經台中市○○路
與精誠三街口時，因會車與駕駛營業小客車之張見旭（下稱張某
）發生糾紛。被告與楊明團下車與張某理論後，竟萌殺人之不確
定犯意聯絡，由楊明團取出上開手槍，朝張某射擊一發子彈，該
子彈由張某臀部射入，擊破睪丸一顆後，由右大腿貫穿而出，楊
明團欲再朝張某射擊，幸張某及時躲避，始倖免於難。楊明團即
再朝張某營業小客車射擊子彈七發（毀損部分未據告訴），旋由
楊明團駕車搭載被告逃逸，被告仍將前開手槍及子彈藏置於該車
上。嗣於同年月二十二日晚上九時許，楊明團駕該車在新竹縣湖
口鄉○○路與新興路口為警查獲，並扣得上開手槍一支及子彈五
發等情。因認被告涉犯修正前槍砲彈藥刀械管制條例第七條第四
項未經許可無故持有制式手槍、同條例第十一條第三項無故持有
彈藥，及刑法第二百七十一條第二項、第一項之殺人未遂罪嫌。
惟訊據被告否認犯罪，辯稱上開槍、彈並非伊所有，伊當時雖亦
下車與張某理論，但不知楊明團車上有槍、彈，亦不知楊某何以
有開槍之舉動等語。經查：(1)、關於殺人未遂部分：查楊明團於
其被訴殺人未遂等罪案件警詢時已供承：伊因一時氣憤而自車內
取出手槍，朝張某及其車共射擊八發子彈等情不諱。而其雖於該
案偵審及警方借提詢問時改稱：伊未持槍射殺張某，係被告對張
某開槍云云，並稱因被告於案發後與其分開逃逸，伊不知被告之
姓名及下落，且警方又在伊車上查獲槍、彈，伊自忖無法辯解，
乃供承係伊所為云云。但於本案第一審卻又改稱：伊與張某發生
糾紛，因見張某轉身，擔心其回車上拿刀，伊乃自車上取出槍、
彈射擊張某，當時未聽見被告說話，不知被告是否看見伊取槍等
語。且楊明團係於案發後十日始為警查獲，其應有足夠時間思索
利弊得失，茍其確無持槍殺人情事，衡情應無於警詢時自承犯罪
之理。參以張某於楊明團被訴殺人未遂等罪案件第一審亦證稱：
伊記得是駕駛座之人開槍等語；而楊明團於同日亦坦承案發當時
係由伊開車等語，足見楊明團所為有利於被告之供述應屬可信。
而其於本身所涉案件偵審時所為不利於被告之陳述，係屬有利於
己之供述，可信性較低，自難採為被告犯罪之證據。至楊明團經
前台灣省政府警務處刑事警察大隊測謊結果，其否認持槍及開槍
殺人，雖未測出不實反應，但此項測謊報告僅可供法院審案之參
考，尚不得作為被告犯罪之唯一證據。又張某與證人蔡明芬、林
光裕雖分別證稱：對方係二名男子，年約二十至三十歲，高者約
一七○公分，矮者約一六五公分，二人均理平頭並戴眼鏡，開槍
之歹徒著白色上衣，黑色褲子，身高約一七○公分，另一人穿橘
色上衣，中等身材等語。但彼等均無法確定開槍者究係較高或較
矮之人，亦不能明確指認究竟係被告或楊明團為開槍之人。經原
審當庭測量被告穿鞋之身高為一七七公分，不穿鞋則為一七六公
分；而台灣台南監獄依原審函囑量得楊明團之身高為一六八公分
，二人比較結果，以楊明團之身高較為接近張某及上述證人所描
述開槍者之身高一七○公分。且張某於楊明團被訴殺人未遂等罪
案件第一審證稱：伊記得是駕駛座之人開槍等語；嗣於該案件第
二審亦證稱：車子是個子較矮之人所駕駛等語。而楊明團身高較
被告為矮，且其於該案件第二審亦坦承該車係由其駕駛，則其應
係開槍之人無疑。況張某並未與被告達成和解，應無袒護被告之
可能，其所為有利於被告之證述應堪採信，堪認被告應非開槍之
人。至證人蔡明芬雖證稱開槍之人有戴眼鏡云云，而被告亦稱伊
當時有戴眼鏡等語。然張某於警詢時亦指稱當天對方二人均有戴
眼鏡，自不能僅以開槍之人有戴眼鏡即認係被告所為。又楊明團
之所以開槍射擊張某，係因行車糾紛與張某發生口角，一時氣憤
而臨時起意殺人，既無證據證明被告事先有與楊某共同謀議殺害
張某，自難令被告負共犯之責。(2)、關於未經許可持有槍、彈部
分：查楊明團於其所涉殺人未遂等罪案件警詢時原係供稱：扣案
之槍、彈係伊於八十五年十月間自綽號「目仔龍」（指顏清金）
之男子取來寄放的，共有手槍一把及子彈十四發，槍擊張某時使
用子彈八發，餘五發為警方所查扣，另一發於八十五年十月間試
射等語。嗣於該案偵查、警方借提及第一審審理時雖改稱：扣案
之槍、彈係被告所有，於案發後放在車上要伊處理，被告向伊借
車，伊取回該車時不知道車內有槍，經與被告前往試射後始知有
槍云云；並稱被告開完槍後，將該槍放在車內置物櫃，伊事先不
知被告將該槍放於何處等語。惟其於本案第一審卻又改稱：扣案
之槍彈係伊於案發前三、四個月向綽號「阿吉」者所購買，伊未
曾試射過，案發當日被告未曾見過該槍，因伊與被告交情尚未到
此程度等語，其所述前後歧異。且前揭槍、彈係警方於案發後之
八十六年八月二十二日二十一時許，在楊明團所駕駛之車輛內查
獲。若該槍、彈非楊明團所有，而係被告所有，衡情楊明團應無
不致將之藏放於其車輛內並隨身攜帶。況楊明團於其本身涉及之
刑事案件中所為不利於被告而有利於己之供述，其可信性較低，
且查無其他佐證足以證明其所述與事實相符，自難遽採為被告犯
罪之依據。此外，復查無證據證明被告有未經許可持有上開槍、
彈之犯行，自難認被告應就此部分負責。至被告於第一審固坦承
：伊於楊明團向張某開槍射擊後，在車上因好奇而將前揭槍枝拿
出來看，看完後又放回去等語。惟按所謂未經許可「持有」槍、
彈，係指就槍、彈為執持占有而言，必須行為人主觀上對槍、彈
有執持占有之意思，客觀上有足以顯示實現其占有物上權利之行
為，始足當之。若僅偶然經手，迅即脫離，對之並無執持占有之
意思與行為，即非此所謂「持有」。被告係因好奇而取該槍枝觀
看，旋即放回，尚難認其主觀上對該槍、彈有執持占有之意思，
在客觀上亦不足以顯示其有實現占有物上權利之行為，依上說明
，亦難以此遽論被告未經許可持有槍、彈之罪責。又被告固經通
緝多年始遭捕獲到案，然被告與楊明團同車而與張某發生爭執，
其後又發生張某遭楊明團槍擊之事，被告復於槍擊案發後與楊明
團同車離去，則其難免有遭誤解涉案之虞，則其或因此未積極主
動到案說明，至被通緝多年後始遭捕獲，尚非不能理解，自難僅
因其經通緝到案，遽為其不利之認定。此外，復查無其他證據足
以證明被告有公訴人所指之上開犯行，自應認尚不能證明其犯罪
。原審因而維持第一審諭知被告無罪之判決，而駁回檢察官在第
二審之上訴，已敘明其證據取捨及得心證之理由綦詳。核其所為
之論斷，俱與卷內資料相符，從形式上觀察，原判決並無調查未
盡、理由不備或適用法則不當等違背法令之情形。上訴意旨略以
：楊明團於第一審雖坦承係伊開槍射擊張某，但此有可能係因其
為避免法院屢傳其到庭作證，影響其累進處遇之積分及假釋之提
報，而故意承擔犯罪。是其所述是否可信，殊堪置疑，原審遽採
為被告有利之認定，自屬不當。又依證人張見旭及蔡明芬所述，
開槍之歹徒身高約一七○公分，而楊明團之身高僅一六七公分；
原審未予詳查，遽認楊明團為開槍之人，亦有未合。再依張某所
述，開槍者係案發前最後駕駛車輛之人，原判決亦謂雙方爭執時
，被告有將車輛往前移動，可見張某所指開槍之人應係被告無疑
，原判決竟認楊明團為開槍之人，亦有違誤。此外，被告供稱案
發後係由楊明團駕車載伊離去，原判決卻認定楊明團開槍後即進
入被告所駕駛之車輛，顯有不符，原判決未予釐清，亦有未洽。
再者，被告與楊明團彼此利用他方持槍射擊之行為，而達與對方
爭強鬥勝之目的，自應負共同正犯之責，原判決未將被告論以共
犯，亦有不當云云。惟查證據之取捨及事實之認定，均為事實審
法院之職權，倘其採證認事並未違反證據法則，復於判決內說明
其得心證之理由者，自不得任意指為違法。查原判決對於檢察官
所舉各項證據如何尚不足以證明被告有前揭犯行，以及被告否認
犯罪暨所辯各語，如何尚堪採信，因認不能證明被告犯罪，而維
持第一審諭知被告無罪之判決，已敘明其取捨證據及得心證之理
由綦詳。而楊明團於其被訴殺人未遂等罪案件警詢時已自承伊係
開槍之人，並稱被告對其持有槍、彈暨開槍之舉動事先並不知情
等語綦詳。其嗣於該案件偵審中雖翻異前供，改稱被告係開槍之
人云云。但其後於本案第一審又具狀表示伊確係開槍之人，嗣於
到庭作證時亦為相同之證述。原審對於其所為有利於被告之陳述
，如何應屬可信，而其所為不利於被告之陳述，如何不能採為被
告犯罪之證據，已於判決內說明其取捨之理由綦詳。上訴意旨謂
楊某係為避免出庭作證影響其累進處遇之積分及假釋之提報，而
故為有利於被告之陳述，據以指摘原判決採證不當，顯係片面臆
測之詞，自非適法之第三審上訴理由。又原判決以張某及證人蔡
明芬均證稱開槍歹徒之身高大約一七○公分，而被告穿鞋時之身
高為一七七公分，楊明團身高為一六八公分，因認楊明團之身高
較接近開槍歹徒之身高，而採為有利於被告之認定，核與證據法
則無違。上訴意旨並未具體指摘原判決此項論斷究竟有如何違背
證據法則之情形，漫指原判決違法，亦非適法之上訴理由。再者
，共同正犯之成立，必須彼此間就犯罪事實有共同意思之聯絡為
必要，若一方臨時起意犯罪，而他方事先並不知情，且未參與犯
罪行為之分擔者，自不能令負共同正犯之責任。原判決以楊明團
因駕車與張某發生糾紛，一時氣憤而起意持槍射殺張某，並無證
據證明被告對於楊明團持有槍、彈及開槍射殺張某之行為，有共
同犯罪意思之聯絡及行為之分擔，因認被告不成立共同正犯，於
法尚無違誤。上訴意旨徒憑己意，謂原判決未將被告論以共同正
犯為不當云云，自無可取。至其餘上訴意旨所云，均非依據卷內
資料具體指摘原判決有何違背法令之情形，徒就原審採證認事職
權之適法行使，以及原判決已明確論斷詳細說明之事項，任意指
為違法，並仍就被告有無未經許可持有槍、彈及殺人未遂之單純
事實，暨案發當時係由何人將車往前移動、何人最後駕車，以及
是否由被告駕車搭載楊明團離去等無關宏旨之枝節問題，漫事爭
執，顯與法律規定得為第三審上訴理由之違法情形不相適合，揆
諸前揭說明，其上訴為違背法律上之程式，應予駁回。
據上論結，應依刑事訴訟法第三百九十五條前段，判決如主文。
中　　華　　民　　國　九十四　年　 十二 　月　二十二　日
                      最高法院刑事第四庭
                          審判長法官  吳　雄　銘
                                法官  池　啟　明
                                法官  劉　介　民
                                法官  郭　毓　洲
                                法官  韓　金　秀
      本件正本證明與原本無異
                                      書  記  官
中　　華　　民　　國　九十四　年　 十二 　月　二十六　日
                                                      Ｔ
